【裁判字號】    89,台上,4171
【裁判日期】    890714
【裁判案由】    殺人
【裁判全文】
最高法院刑事判決                              八十九年度台上字第四一七一號
    上  訴  人  台灣高等法院台南分院檢察署檢察官
    上  訴  人
    即  被  告  甲○○
右上訴人等因被告殺人案件，不服台灣高等法院台南分院中華民國八十九年五月十日
第二審更審判決（八十九年度上重更(一)字第一三二號，起訴案號：台灣台南地方法院
檢察署八十八年度偵字第七○五八號），提起上訴，本院判決如左：
    主  文
原判決撤銷，發回台灣高等法院台南分院。
    理  由
本件原判決認定上訴人即被告甲○○於民國八十八年六月一日上午六時許，自外返回
台南市○○○○街一六五號十二樓之六，其與同居人陳秀蘭之居處，因不滿無力繳納
房租而遭陳秀蘭冷嘲熱諷，竟因一時酒後情緒失控，盛怒之下乃心生不悅，萌生傷害
之犯意，且能預見毆擊頭部、胸部、腹部等人體重要器官所在部位有產生因而受傷致
死結果之可能，仍持不明之銳器，朝陳秀蘭之右外耳處砍刺二處，並以拳頭毆擊陳秀
蘭之頭部，復用腳踢擊陳秀蘭之胸部、腹部，致陳秀蘭右外耳穿刺傷（深五‧六公分
）合併切割傷（二公分×五公分）大量出血，右上外耳廓斷離，右胸部、左下腹部鈍
力挫傷合併皮下瘀血，右背腰部鈍力挫傷，兩臂掌腿內外側多處鈍力挫傷，甲○○毆
打後，見陳秀蘭躺於地上昏迷不動，於有偵查權之公務員或機關發覺前即打電話向警
方自首而接受裁判，並催促警方儘速趕到現場，嗣經警方將陳秀蘭送國立成功大學醫
學院附設醫院急救，陳秀蘭仍因失血性休克合併腦損傷而不治死亡等情。因將第一審
以殺人罪判處上訴人無期徒刑，並宣告褫奪公權終身之判決撤銷，變更檢察官起訴法
條，改判論處上訴人傷害致人於死罪刑。固非無見。
惟查：一、刑事訴訟法第九十五條第一款規定「訊問被告應先告知犯罪嫌疑及所犯所
有罪名。罪名經告知後，認為應變更者，應再告知。」，乃被告在刑事訴訟程序上應
受告知之權利，為憲法第八條第一項正當法律程序保障內容之一，旨在使被告能充分
行使防禦權，以維審判程序之公平。其所謂「犯罪嫌疑及所犯所有罪名」，除起訴書
所記載之犯罪事實及所犯法條外，自包含依刑事訴訟法第三百條規定變更起訴法條後
之新罪名。法院就此變更之罪名，應於其認為有變更之情形時，隨時、但至遲於審判
期日前踐行上開告知之程序，使被告知悉而充分行使其防禦權，始能避免突襲性裁判
，而確保其權益；否則，如僅就原起訴之犯罪事實及罪名調查、辯論終結後，擅自變
更起訴書所引應適用之法條而為判決，就此未經告知之新罪名而言，無異剝奪被告依
同法第九十六條、第一百七十三條、第二百八十九條等規定所應享有而屬於憲法第十
六條訴訟基本權保障範圍內之辯明罪嫌及辯論（護）等程序權，抑且直接違背憲法第
八條第一項所稱「非由法院依法定程序不得審問處罰」之規定，難謂於判決無影響，
自應認該判決為違背法令；至若就變更起訴法條之同一性事實，已踐行刑事訴訟法第
九十六條、第一百七十三條、第二百八十九條等規定之調查辯論程序，僅未對被告告
知新罪名而於判決無影響時，則屬訴訟程序違法。本件原判決對已起訴之殺人之事實
，變更檢察官所引應適用之刑法第二百七十一條第一項，改依同法第二百七十七條第
二項論科，依原審審判筆錄之記載，原審對於上開變更起訴法條之同一性事實，固已
踐行調查辯論程序，但僅對被告告知檢察官起訴書記載之犯罪事實及罪名，而未告知
所犯新罪名，依上揭說明，其訴訟程序仍屬違法。二、審理事實之法院，本乎發見實
質的真實之本旨，對於案內一切與罪名之成否、論罪科刑有關之證據，除認為不必要
者外，均應詳為調查，然後基於調查所得之心證，以為判斷之基礎。故證據雖已調查
，若尚有其他必要部分並未調查，即與證據未經調查無異，如遽行判決，仍難謂無刑
事訴訟法第三百七十九條第十款規定所稱應於審判期日調查之證據未予調查之違法。
依卷附台灣台南地方法院檢察署驗斷書之記載，被害人右外耳廓上端、下端各有一銳
器穿刺傷，分別為朝左斜上七十五度角深入八公分，及自右向左稍以向上十五度角斜
入，深五點六公分，兩處銳器傷致右上外耳廓斷離，其死亡原因為「失血性休克合併
腦損傷」，致死創傷為「右側頭部兩處穿刺傷及頭胸腹多處鈍力傷」，原判決亦認定
該傷口係遭被告持不明銳器予以刺戮所致各等情，以各該傷口之深度觀之，似均已傷
及腦部，而危及被害人之生命，非僅係被告因一時情緒失控毆打被害人，下手過重而
已。則此等重創是否已達足以致被害人死亡之程度？上開驗斷書關於死亡原因所稱之
「合併腦損傷」，是否即係指此而言？俱待明瞭。凡此攸關認定被告有無殺人之故意
，自應明察慎斷。原審就此未深入查究，遽於判決理由認定被告當時係一時情緒失控
所為，並無致被害人死亡之意圖，殊嫌速斷，而有調查職責未盡之違誤。三、審理事
實之法院，對於與被告被訴事實有關之證據，應從各方面詳予調查，以期發現真實，
苟有與待證事實相關之證據尚未查竣，即難為有利或不利於被告之判斷。刑法第六十
二條所謂自首，係以犯人在其犯罪未發覺前，向該管公務員自承犯罪而接受裁判，始
足當之。被告於檢察官相驗時固坦承其殺死被害人，並供稱曾打電話報警云云，但據
證人即受理報案之警員鄭進通於原審證述：「是分局勤務中心報說有一對男女打架，
我填好案件紀錄表後，叫巡邏過去，後來有一個酒醉的人語無倫次打電話來說有一個
瘋女人裝啞吧來我家鬧，被他踹昏倒在門口，你們快來，有說建平十七街」（見原審
上重訴卷第二十六頁），倘屬無訛；依原判決事實認定被告係在其與被害人同居之屋
內，持銳器刺戮同居之被害人，並施以拳打腳踢，且照片顯示現場血跡處處，此與其
報警時所謂「有一個瘋女人裝啞吧來我家鬧，被他踹昏倒在門口」之事實，似非同一
，得否憑其向警報案時之陳述，認被告係在犯罪未發覺前向該管公務員自承犯罪，尚
非全無研酌餘地。原判決依自首規定減輕其刑，惟原審就被告上開報警時之陳述，何
以符合自首之要件，未予明白審認，及於判決內詳述其所憑之證據及認定之理由，難
謂無判決理由欠備之違誤。被告及檢察官上訴意旨執以上諸端，指摘原判決不當，為
有理由，應認原判決仍有撤銷發回之原因。
據上論結，應依刑事訴訟法第三百九十七條、第四百零一條，判決如主文。
中      華      民      國    八十九    年      七      月     十四     日
                              最高法院刑事第十庭
                                  審判長法官  曾  有  田
                                        法官  陳  宗  鎮
                                        法官  劉  介  民
                                        法官  魏  新  和
                                        法官  孫  增  同
      右正本證明與原本無異
                                              書  記  官
中      華      民      國    八十九    年      七      月     二十     日


司法院資訊處製作；財團法人民間司法改革基金會備份。
